最高法院刑事判決　　　　　　九十六年度台上字第五二七六號
上　訴　人　江捷中
　　　　　　陳明宗
　　　　　　劉啟平
　　　　　　陳光明
　　　　　　朱志祥
共　　　同
選任辯護人　簡燦賢律師
上列上訴人等因殺人案件，不服台灣高等法院花蓮分院中華民國
九十六年六月二十八日第二審更審判決（九十六年度矚上重更(二)
字第一號，起訴案號：台灣花蓮地方法院檢察署九十四年度偵字
第四二七、五三一號），提起上訴，本院判決如下：
    主  文
上訴駁回。
    理  由
本件原判決認定：上訴人陳光明於民國八十八年間，犯違反兒童
及少年性交易防制條例罪，經台灣宜蘭地方法院判處有期徒刑三
年二月，復經台灣高等法院駁回上訴確定；又於八十九年間，犯
違反槍砲彈藥刀械管制條例罪，經台灣宜蘭地方法院判處有期徒
刑一年確定；嗣經台灣宜蘭地方法院定應執行之刑有期徒刑四年
，甫於九十三年六月九日執行完畢。又上訴人朱志祥於九十二年
間，因殺人罪，經台灣花蓮地方法院通緝。上訴人江捷中與朱志
祥、陳光明為朋友關係，上訴人陳明宗曾受僱於江捷中，上訴人
劉啟平自九十三年十二月間起受僱於江捷中在洗車場工作。緣江
捷中之同居女友施素珍於九十四年二月十一日上午四時許，駕駛
八一二八─ＦＭ號自用小客車，搭載江捷中之幼子江豐佑，沿台
灣東部台九線公路由南往北行駛，途經花蓮縣玉里鎮台九線二八
九公里四百公尺處，與宋品潔所駕駛ＹＹ─八三九五號自用小客
車發生碰撞，江豐佑頭部受撞擊，經送財團法人佛教慈濟綜合醫
院（下稱慈濟醫院）急救，於同日下午六時八分不治死亡；宋品
潔亦受左股骨、左胸肋骨骨折等傷害，經送行政院國軍退除役官
兵輔導委員會玉里榮民醫院（下稱玉里榮民醫院）急救，旋於同
日中午十二時許，轉至財團法人基督教門諾醫院（下稱門諾醫院
）救治。江捷中得知後，即於同日下午二時二十一分至門諾醫院
一五○四號病房，質問宋品潔要如何處理上開車禍事宜；江豐佑
不治死亡後，江捷中復於同日下午六時五十分許，再至門諾醫院
告知宋品潔，謂江豐佑已不治死亡，並徒手毆打宋品潔臉部二下
未成傷，旋即離開。同日晚上八時許，朱志祥囑劉啟平至上述一
五○四號病房監視宋品潔；同日晚上九時許，陳明宗亦進入上開
病房；待宋品潔之母吳金枝抵達病房，陳明宗質問宋品潔、吳金
枝如何處理車禍事宜，並徒手毆打宋品潔臉頰六、七下未成傷。
同日晚上十時三十分許，朱志祥另囑施顯昭（另案偵辦）駕車前
往門諾醫院與陳明宗會合，搭載吳金枝至花蓮縣花蓮市立殯儀館
（下稱殯儀館），吳金枝主動向江捷中下跪，並問江捷中要如何
處理，同時表示願以性命來賠，江捷中回以妳算什麼，接著拉吳
金枝起來至靈堂祭拜江豐佑。江捷中因宋品潔駕車肇禍致其子死
亡，早已心生不滿，此際更為憤怒，其主觀上預見宋品潔因車禍
已受左股骨、左胸肋骨骨折等傷害，無法行動、閃避，若再遭多
名年輕氣盛之人拳腳交加聯手毆打，在混亂中可能傷及要害而發
生死亡之結果，竟仍基於殺人之不確定故意及妨害他人行動自由
之故意，指示朱志祥、陳明宗、劉啟平、陳光明四人將宋品潔自
門諾醫院帶至殯儀館。朱志祥、陳明宗、劉啟平、陳光明即與江
捷中（下稱江捷中等五人）共同基於妨害他人行動自由之犯意聯
絡，由劉啟平於同日晚上十時五十分許，以抽煙、透氣為由欺騙
門諾醫院警衛，將宋品潔自門諾醫院病房推至該院急診室門外，
朱志祥則駕駛施素珍所有Ｕ九─二七八○號休旅車，載同陳明宗
、陳光明至門諾醫院急診室門外接應劉啟平，將宋品潔押至殯儀
館。在途中，陳光明因不滿宋品潔表明無法處理車禍賠償事宜，
徒手毆打宋品潔臉、胸部數下未成傷。同日晚上十一時許，宋品
潔被押至殯儀館，江捷中要宋品潔下車並令其爬行至靈堂祭拜江
豐佑，且徒手毆打宋品潔背部一拳。朱志祥、陳明宗、劉啟平、
陳光明等四人主觀上均預見宋品潔因車禍已受左股骨、左胸肋骨
骨折等傷害，無法行動、閃避，若再遭多名年輕氣盛者拳腳交加
聯手毆打，在混亂中可能傷及要害而發生死亡之結果，其等睹見
上情，仍與江捷中基於殺人之（漏植「不確定故意」五字）犯意
聯絡，共同毆打宋品潔：朱志祥以拳頭及腳毆打宋品潔頭、胸部
，復自施素珍之休旅車取出不詳之人所有鋁棒一支，毆打宋品潔
腳部、身體；陳明宗腳踹宋品潔頭部、身體；劉啟平腳踢宋品潔
臉、腰及臀部；陳光明腳踢宋品潔頭、臀部及左腿，並向朱志祥
拿取鋁棒毆打宋品潔；江捷中則立於一旁觀看。吳金枝見狀，趴
在宋品潔身上護衛，江捷中竟嚇稱：「你的兒子是兒子，我的就
不是兒子，那裡痛就打那裡」。待朱志祥等人毆打宋品潔相當程
度後，始叫朱志祥等人住手及將宋品潔載回門諾醫院；致宋品潔
受有右額瘀傷三乘二公分、左額及眼眶周邊瘀傷、右前臂背部瘀
傷六乘三公分、左上臂表淺刮痕及硬膜下出血等傷害，當場陷入
昏迷。陳明宗、劉啟平依江捷中指示，將宋品潔、吳金枝載回門
諾醫院恩慈樓水池旁，經吳金枝通知該院急診室急救，宋品潔仍
於同年月十三日中午十二時四十分許，因頭部外傷、硬膜下出血
不治死亡等情；係以江捷中對於上開時間前往門諾醫院找宋品潔
，徒手毆打宋品潔臉部二下一節，固不諱言。惟否認有妨害自由
及殺人犯行。辯稱：伊都在殯儀館忙著孩子喪事，未叫人到門諾
醫院監視宋品潔，也未叫朱志祥等人將宋品潔帶至殯儀館，及叫
宋品潔下車令其爬行祭拜江豐佑，伊未打宋品潔，也未叫人打他
，只有在停止毆打後，上前觀看宋品潔傷勢，旋叫朱志祥等人將
宋品潔送回醫院救治等語；朱志祥對於上開時、地叫劉啟平監視
宋品潔、叫施顯昭駕車前往門諾醫院與陳明宗會合，搭載吳金枝
至殯儀館，與吳金枝談論車禍賠償事宜，復又駕車將宋品潔自門
諾醫院押至殯儀館，復持鋁棒毆打宋品潔成傷等情，均予承認。
惟辯稱：因當時宋品潔口氣不好，一時氣憤才毆打他，只是要教
訓他，並無殺他之意思等語；陳明宗對於上開時間前往門諾醫院
找宋品潔，徒手毆打宋品潔臉頰數下，繼與施顯昭搭載吳金枝至
殯儀館，復與朱志祥等人將宋品潔押至殯儀館，而後加以毆打成
傷等情，亦均承認。惟辯稱：伊只是想教訓宋品潔，並無殺他之
意思等語；劉啟平坦承於上開時地監視宋品潔，及將宋品潔押至
殯儀館，並將之毆打成傷等情。惟辯稱：伊係一時氣憤才毆打宋
品潔，並無致他於死地之意，否則不會將他送回醫院等語；陳光
明亦坦承於上開時間與朱志祥等人將宋品潔押至殯儀館，途中對
他毆打，復於殯儀館與朱志祥等人毆打宋品潔成傷等情。惟辯稱
：因宋品潔態度不好，一時氣憤才徒手打他，伊係搶下朱志祥持
以毆打宋品潔之鋁棒，未持該鋁棒毆打宋品潔，尤無致他於死地
之意等語。惟查，江捷中之女友施素珍於九十四年二月十一日上
午四時許，駕駛八一二八─ＦＭ號自用小客車，搭載江捷中之幼
子江豐佑，沿台九線公路由南往北行駛，途經花蓮縣玉里鎮台九
線二八九公里四百公尺處，與宋品潔所駕駛ＹＹ─八三九五號自
用小客車發生碰撞，江豐佑頭部受撞擊，經送慈濟醫院急救，於
同日下午六時八分不治死亡；宋品潔則受有左股骨、左胸肋骨骨
折等傷害，經送玉里榮民醫院急救，未幾，即轉至門諾醫院救治
。江捷中得知後，於同日下午二時二十一分至門諾醫院一五○四
號病房，質問宋品潔如何處理上開車禍事宜；江豐佑不治死亡後
，江捷中又於同日下午六時五十分許，再至門諾醫院告知宋品潔
謂江豐佑已不治死亡，並徒手毆打宋品潔臉部二下未成傷，旋即
離開等情，業據江捷中於審理時供陳屬實，復有車禍現場照片二
十八張、慈濟醫院診斷證明書、玉里醫院診斷證明書、門諾醫院
診斷證明書各一份及門諾醫院病房監視錄影器翻拍照片三張在卷
可參。又同年月十一日晚上八時許，朱志祥囑劉啟平前往一五○
四號病房監視宋品潔；同日晚上九時許，陳明宗亦進入上開病房
，嗣吳金枝抵達病房後，陳明宗質問宋品潔、吳金枝如何處理車
禍事宜，並徒手毆打宋品潔臉頰六、七下未成傷；同日晚上十時
三十分，朱志祥囑施顯昭駕車至門諾醫院與陳明宗會合，搭載吳
金枝至殯儀館，吳金枝主動向江捷中下跪，與江捷中談論車禍賠
償事宜，惟無共識，接著祭拜江豐佑；嗣由劉啟平於同日晚上十
時五十分許，以抽煙、透氣為由欺騙門諾醫院警衛，強行將宋品
潔自門諾醫院病房推至該院急診室門外，朱志祥則駕駛施素珍所
有Ｕ九─二七八○號休旅車，載同陳明宗、陳光明至門諾醫院急
診室門外接應劉啟平，將宋品潔押至殯儀館，途中陳光明因不滿
宋品潔表明無法處理車禍賠償事宜，徒手毆打宋品潔臉、胸部數
下，亦未成傷等情，亦據朱志祥、陳明宗、劉啟平、陳光明於審
理時供承不諱，核與吳金枝於審理時指證之情節相符，且有門諾
醫院病房監視錄影器翻拍照片十三張在卷參稽。再同日晚上十一
時許，宋品潔被押至殯儀館後，江捷中要宋品潔下車並令其爬行
至靈堂祭拜江豐佑，且徒手毆打宋品潔背部一拳；朱志祥、陳明
宗、劉啟平、陳光明等人見狀，亦共同毆打宋品潔，朱志祥且自
施素珍休旅車上取出不詳之人所有鋁棒一支毆打宋品潔，江捷中
則立於一旁觀看；其間吳金枝趴在宋品潔身上護衛時，江捷中竟
嚇稱：「你的兒子是兒子，我的就不是兒子，那裡痛就打那裡。
」待朱志祥等人毆打宋品潔相當程度後，始叫朱志祥等人住手及
將宋品潔載回門諾醫院等情，復據吳金枝於偵審時證述甚詳，所
述江捷中等人毆打宋品潔之過程，細節雖有歧異，但要項相符。
朱志祥、陳明宗、劉啟平、陳光明於原審審理時亦均坦承共同毆
打宋品潔，江捷中雖辯稱其未叫朱志祥等人將宋品潔帶至殯儀館
，亦未叫宋品潔下車令其爬行至靈堂祭拜江豐佑，更未打宋品潔
，也未叫人打他等語；朱志祥、陳明宗、劉啟平及陳光明均附和
江捷中之辯詞，且供陳係朱志祥叫其等將宋品潔帶至殯儀館，江
捷中並未毆打宋品潔等語。惟江捷中於同日下午二時十六分，以
0000000000號行動電話與宋品潔向之租車之台東車行
老闆談話時曾表示：「我已經幫宋品潔辨理出院要自己處理，已
經找來十幾個手下幫他辨理出院，要私了。」等語，有通訊監察
譯文一份在卷可據（見偵卷第三宗第二七九至二八二頁）。而江
豐佑於同日下午六時八分死亡後，江捷中旋於同日下午六時五十
分許至門諾醫院找宋品潔，告知江豐佑死亡並毆打宋品潔二下，
已如前述；且江捷中復於同日晚間九時許，以同上行動電話與其
姊對話時亦表示：「對方我在醫院將他修理，他什麼都沒有！沒
有用！他啥小都沒有，我現在叫四、五個少年的在一旁看著，輪
流的打，打也是要打他；不管他，打死他就算了，他什麼都沒有
！我就是要打死他，他媽媽說他的命要賠給我，不知道在說什麼
話」等語，亦有上開通訊監察譯文可證；顯見江捷中對宋品潔就
車禍處理之態度憤怒至極，而欲行私了。另參諸證人張峻城於偵
查中證稱：江捷中告訴伊不用再跟宋品潔溝通了，他有叫人把宋
品潔帶過來；宋品潔至殯儀館時，江捷中有走過去宋品潔身邊等
語（見相驗卷第一三五頁、偵卷第一宗第一二七頁）。又朱志祥
、陳光明與江捷中為朋友關係，陳明宗、劉啟平均曾受僱於江捷
中，此經其等供述一致；本件車禍發生後，朱志祥等人或幫江捷
中監視宋品潔、處理車禍及喪事事宜，或自門諾醫院押宋品潔至
殯儀館共同加以毆打，足見其等與江捷中關係至為密切。而朱志
祥載同陳明宗、陳光明至門諾醫院急診室門外接應劉啟平，將宋
品潔押上朱志祥所駕駛Ｕ九─二七八○號休旅車，該休旅車係江
捷中女友施素珍所有，苟非江捷中知情或同意，朱志祥何能駕駛
該車？凡此，益足以印證江捷中對其姊所述及張峻城上開證詞均
符實情。可見朱志祥、陳明宗、劉啟平、陳光明等人監視、強押
及毆打宋品潔等行為，皆出於江捷中之指示，陳明宗、劉啟平、
陳光明之所為並非聽命於朱志祥。是朱志祥、陳明宗、劉啟平及
陳光明分別於審理中供稱其等自門諾醫院搭載宋品潔至殯儀館，
乃朱志祥之意，與江捷中無關云云（見原審九十四年度矚上重訴
字第二號卷第二五四頁、一審卷第二宗第十六、五十、五一、六
四頁），均係迴護江捷中之詞，同不足採。按通訊保障及監察法
業於八十八年七月十四日制定公布，同年月十六日生效；司法警
察機關因偵辦刑事案件，為蒐集或調查證據，而有實施通訊監察
之必要者，於偵查中應由檢察官依職權或聲請核發通訊監察書，
載明應記載事項，始得為之，同法第五條、第十一條規定至明；
又偵查犯罪機關依法定程序監聽之錄音，如已踐行調查證據程序
，固非不可採為認定犯罪事實之基礎，惟監聽錄音製作之譯文，
如僅為偵查犯罪機關單方面製作，而被告或訴訟關係人對其真實
性復有爭執，法院自應勘驗該監聽之錄音踐行調查證據程序，以
確認該監聽錄音譯文之真實性，定其取捨，不得逕以該監聽錄音
之譯文，採為認定被告有罪之基礎；可知司法警察機關依法定程
序取得通訊監察書實施監聽之錄音並製作譯文，該譯文內容確與
監聽錄音內容相符者，該份具有合法性與真實性之通訊監察譯文
，自得作為證據。卷查，本件之監聽錄音，係台灣花蓮地方法院
檢察署認有通訊保障及監察法第五條第一項第一款情形，依職權
於九十四年一月十八日，核發九十四年花檢東慎聲監字第○○○
○二七號通訊監察書，監錄0000000000號行動電話，
時間自九十四年一月十九日上午十時起至同年二月十七日上午十
時止。本件公訴人所引通訊監察譯文係前揭合法監聽程序所取得
，江捷中等人及辯護人亦均不否認該等通訊監察譯文內容之真實
性，且撤回勘驗監聽錄音帶之聲請；揆諸前揭說明，該通訊監察
譯文自有證據能力。至陳光明辯稱係其搶下朱志祥持以毆打宋品
潔之鋁棒，未持鋁棒毆打宋品潔。惟吳金枝於偵訊中已證稱：伊
最記得持鋁棒之人，穿橫條紋衣服、背心、休閒鞋，當時是持鋁
棒毆打宋品潔小腿等語，並指認穿橫條紋衣服之人即為陳光明（
見相驗卷第六一頁）。而陳光明不否認拿鋁棒，足證吳金枝此部
分之指證不虛，堪以採信。另吳金枝於偵查時雖曾指稱係張峻城
要人把宋品潔帶至殯儀館，然其後已解釋當時因張峻城與江捷中
站在一起，因而誤認該句話係張峻城所說（見偵卷第三宗第二七
○頁）。參以張峻城於偵查中證述：江捷中告訴伊不用再跟宋品
潔溝通了，他有叫人把宋品潔帶過來等語；堪認吳金枝嗣後之解
釋足以採信。嗣吳金枝雖於第一審及原法院前審訊問時改稱不能
確定是誰說找人把宋品潔帶來，惟應以張峻城親耳所聞為可信；
從而，吳金枝上開不確定之供述，尚無從資為有利江捷中之認定
。另張峻城雖於原審訊問時改稱未注意江捷中有無走到宋品潔身
邊；但張峻城於偵查中陳述時有律師陪同在場，自非出於不正之
方法，有其偵訊筆錄在卷可考，其事後翻異之言，要係迴護之詞
，亦難為有利於江捷中之證明。至辯護人雖以吳金枝於警詢及偵
訊中既有誤認張峻城情形，則亦有誤認江捷中之可能云云。然吳
金枝固於九十四年二月十二日警詢時，將張峻城誤認為前花蓮縣
議會議長蔡文景，但於同年二月十五日警詢時即予更正，有吳金
枝上開期日警詢筆錄二份在卷足按。另吳金枝於警詢中雖亦誤認
證人莊志豪毆打宋品潔，但其製作警詢筆錄後返回台東時隨即打
電話向警方表示其認錯人，復據吳金枝於偵查中證述明白（見偵
卷第四宗第二九頁）；再吳金枝於警詢中雖指認證人陳俊明亦參
與毆打宋品潔，但事後已打電話給警察更正，亦據吳金枝於第一
審法院訊問時證述在卷（見一審卷第一宗第二六六頁）；堪認吳
金枝指認動手毆打宋品潔之人，其態度至為小心謹慎，反覆確認
；是其最終確認江捷中、朱志祥、陳明宗、劉啟平及陳光明毆打
宋品潔，應不致誤認。至證人林兆恭、林文華、施顯耀於偵查中
雖均證稱未看到江捷中打宋品潔；然林兆恭係聽到打架聲音後才
跑出靈堂；林文華、施顯耀亦係聽到喧嘩聲才往外看，所見情況
已是宋品潔被拉出車外遭毆打後之情形，分別經林兆恭、林文華
、施顯耀於警詢或偵查中證述甚詳（見偵卷第二宗第二一八頁、
第四宗第三五、四五頁）；則林兆恭、林文華、施顯耀顯未見到
宋品潔甫抵殯儀館之時，江捷中如何毆打宋品潔之情。又施素珍
於警詢及證人白薇薇於原審審理時雖證述江捷中自始至終未靠近
宋品潔，也未毆打宋品潔；然江捷中確有靠近宋品潔，已如上述
，足徵施素珍、白薇薇上開證言均旨在迴護江捷中，同不足採。
另原法院前審傳訊張心如、張峻城、吳金枝，其等對於宋品潔自
門諾醫院被帶出，張心如曾打電話告知吳金枝等情，經交互詰問
結果，所述固互有出入，然尚不足生影響於事實之認定。再宋品
潔因車禍骨折受傷住院，短時間自不方便抱著傷重身軀親至殯儀
館祭拜江豐佑，而劉啟平係以抽煙、透氣為由欺騙門諾醫院警衛
，將宋品潔推出該院，再由朱志祥、陳明宗、陳光明及劉啟平押
至殯儀館；益見宋品潔並非出於自由意願前往殯儀館，江捷中等
五人洵有剝奪宋品潔行動自由犯行。而宋品潔經吳金枝通知門諾
醫院急診室急救後，延至九十四年二月十三日中午十二時四十分
，因頭部外傷、硬膜下出血不治死亡，業經台灣花蓮地方法院檢
察署檢察官督同檢驗員相驗明確，製有勘驗筆錄、驗斷書、相驗
屍體證明書各一份、相驗暨解剖照片四十四幀在卷足憑；復經法
醫師解剖鑑定認為：「宋品潔死亡原因主要為頭部外傷，造成硬
膜下出血死亡，傷害本身並無器械傷亦無頭骨骨折，應為力量較
小之傷害，出血為單側，以拳打腳踢造成可能性最大，被害人胸
部之傷害依位置分佈，可能為車禍時方向盤撞擊所造成，右膝之
擦傷亦為車禍所造成，但二者均非致命傷。」有法務部法醫研究
所（下稱法醫研究所）九十四年四月十九日法理醫字第○九四○
○○一○九號函檢附九十四醫鑑字第○二四八號鑑定書一份在卷
憑按；堪認宋品潔死亡與江捷中等五人毆打宋品潔間，互有相當
因果關係。又宋品潔在門諾醫院急診室外被發現，乃由該院急診
室醫師做第一線處理，先依照急診標準程序，保持宋品潔呼吸暢
通、氣管插管、使用呼吸器、檢查血壓情況，復因宋品潔陷入昏
迷，遂施作頭部電腦斷層攝影，依電腦斷層掃瞄發現有硬腦膜下
血腫情形，即由該院腦神經外科醫師何毓基處理，續因尿崩症，
連續二小時，每小時尿量大於二千ＣＣ，繼而兩側瞳孔擴大，昏
迷指數為三，眼睛無法張開，不能出聲，手腳不能動，預後通常
是腦死，故同意家屬施用尿療法。但尿療法純為死馬當活馬醫之
方法，對醫療過程尚無正面或負面之影響；復因尿崩症，造成血
壓下降，必須施打強心劑，嗣經施作腦幹功能測試，顯示腦幹功
能已完全喪失，在此情形下，如使用強心劑等藥物雖可維持生命
一星期，但仍會死亡，不會成為植物人等情；亦據證人何毓基於
第一審法院訊問時證述詳確，並有門諾醫院病歷表一份在卷足稽
；是宋品潔家屬對其施以尿療法，對宋品潔之救治及死亡結果並
無何影響；又宋品潔腦幹功能完全喪失，不使用升壓劑也不會影
響預後之死亡結果，故吳金枝雖簽立放棄急救同意書，僅係讓宋
品潔提前死亡，尚非造成宋品潔死亡之原因。辯護人辯稱因吳金
枝對宋品潔施以尿療法且簽立放棄急救同意書，致中斷江捷中等
五人毆打宋品潔與宋品潔死亡結果間之因果關係云云，洵不可採
。辯護人另以宋品潔因頭部受傷不治死亡應與車禍有關云云；然
車禍發生後，宋品潔先送玉里榮民醫院急診，旋轉送門諾醫院治
療，其間均未發現宋品潔頭部有何傷勢，有上開二醫院函復第一
審法院關於宋品潔急診及診療相關說明在卷可稽，參以上開法醫
研究所鑑定結果認宋品潔頭部受傷致死，應無可能是車禍創傷所
致；上開辯護意旨經核仍無可採。次按，刑法上殺人罪與傷害致
死罪之區別，本視加害人有無殺意為斷，被害人所受傷害程度固
不能據為認定有無殺意之唯一標準。但加害人下手之情形如何，
於審究其犯意方面，仍不失為重要參考資料。又意思之聯絡，並
不限於事前有所謀議，即僅於行為當時有共同犯意之聯絡者亦屬
之，且其表示之方法，亦不以明示通謀為必要，即相互間有默示
之合致，亦無不可。又多數行為人共同傷害他人致死，此死亡結
果之發生，自係參與行為人之合同行為所致，無論死於何人所加
之傷，在共犯間均應負全部之責，無分別何部分之傷，孰為下手
之人之必要。江捷中等五人雖未事先明示謀議加害宋品潔，然由
江捷中與其姊通話內容以觀，江捷中對宋品潔因車禍至其子死亡
一事，至為憤怒，而欲行私了；可見其指示朱志祥等人將傷重之
宋品潔帶至殯儀館時，已萌生與朱志祥等人共同毆打宋品潔，縱
發生死亡結果亦在所不惜之不確定故意。雖吳金枝於偵查中曾證
稱：江捷中看到我兒子昏過去之後就說「好了，把他帶到加護病
房，明天再拖出來打，照三餐打」等語（見相驗卷第五○頁正面
）；及在原法院前審證稱：檢察官之筆錄是正確的（見原審矚上
重訴字第二號卷第二六三頁）。然江捷中在朱志祥等人毆打宋品
潔後，雖指示其等將之帶回加護病房，充其量只證明江捷中認知
宋品潔未死亡，日後將再續行毆打，而非證明其主觀上認知宋品
潔雖遭數人毆打，仍不致發生死亡結果。參以江捷中與其姊在電
話中表示：「不管他，打死他就算了，他什麼都沒有！我就是要
打死他，他媽媽說他的命要賠給我，不知道在說什麼話。」等語
；及宋品潔車禍後，受左股骨、左胸肋骨骨折等傷害，而江捷中
等五人均年輕體壯，彼等主觀上應能預見宋品潔因車禍受有上述
傷情，無法行動、閃避，若輪番拳腳交加毆打，在混亂中可能傷
及要害而發生死亡結果，仍為逼迫宋品潔處理車禍賠償事宜，對
其輪番毆打後，始將之送回門諾醫院急診室外，終因無法醫治致
宋品潔死亡等情，則宋品潔之死亡，顯不違背江捷中等五人之本
意。按共同正犯，於犯意聯絡範圍內，除就自己實施之行為負其
責任外，對於他共同正犯實施之行為，亦應共同負責。上開法醫
研究所九十四醫鑑字第○二四八號鑑定書，已敘明宋品潔之死亡
，確係江捷中等五人之加害行為所致；可見江捷中等五人所為與
宋品潔之死亡間，殊有相當因果關係，其等自應負共同殺人罪責
。綜上所述，江捷中等五人事證已臻明確，其等否認犯罪之辯解
，均不足採信，犯行至堪認定；為其所憑之證據及認定之理由。
並說明江捷中等五人犯罪時間為九十四年二月十一日至同年月十
三日，而刑法部分條文經於九十五年七月一日修正施行；其中刑
法第二十八條：二人以上共同實施犯罪之行為者，皆為正犯。修
正為：二人以上共同實行犯罪之行為者，皆為正犯。該法條對江
捷中等五人而言，尚無有利不利情形，依修正後刑法第二條第一
項前段規定，應適用修正前之刑法第二十八條；又江捷中等五人
所犯殺人、妨害自由二罪，如依行為時即修正前刑法第五十五條
規定，應依牽連犯從一重處斷；而修正後之刑法，已刪除牽連犯
之規定，則其等所犯上述二罪，應依數罪併罰之規定分論併罰，
是修正後之規定並非較有利於江捷中等五人，依修正後刑法第二
條第一項前段規定，應適用行為時之法律，即修正前刑法第五十
五條牽連犯之規定，從一重之殺人罪處斷。再陳光明曾犯上述之
罪，經已執行完畢，有「台灣高等法院被告全國前案紀錄表」一
份在卷足據，其於前犯執行完畢五年以內再犯本件之罪，為累犯
；而不論依修正前之刑法第四十七條或修正後之刑法第四十七條
第一項規定，均構成累犯，對陳光明而言並無有利或不利之情形
，依修正後之刑法第二條第一項前段規定，應適用行為時之法律
即修正前刑法第四十七條規定論以累犯，並依法加重其刑〔但死
刑（原判決漏載，應予補正）、無期徒刑部分不得加重〕。又刑
法第三十七條第二項關於褫奪公權期間之規定，亦經修正，惟修
正前後對江捷中等五人並無有利不利情形，依修正後之刑法第二
條第一項前段規定，應適用行為時之法律即修正前刑法第三十七
條第二項規定宣告褫奪公權。另江捷中、陳明宗於門諾醫院毆打
宋品潔及陳光明於休旅車上毆打宋品潔部分，均未成傷，尚不成
立傷害罪。因認江捷中等五人係共犯刑法第二百七十一條第一項
殺人罪及同法第三百零二條第一項妨害自由罪。所犯二罪間有方
法、結果之牽連犯關係，應從一重之殺人罪處斷。第一審判決對
江捷中等五人論罪科刑，固非無見。惟江捷中因其幼子在本件車
禍中不治死亡，其傷痛不言可喻，是其在傷痛中一時氣憤致罹重
典，衡其犯罪動機尚無量處無期徒刑之必要，第一審判決量處江
捷中無期徒刑，即非允當，乃撤銷第一審關於江捷中部分之科刑
判決，改判量處江捷中有期徒刑十五年，褫奪公權十年。又朱志
祥曾犯殺人罪，經原第一審法院通緝，通緝中再犯本件，顯見其
惡性不改，第一審判決量處無期徒刑，褫奪公權終身；又陳明宗
累犯，第一審判決依法加重其刑後〔但死刑（原判決漏載，應予
補正）、無期徒刑部分不得加重〕，與陳光明各量處有期徒刑十
五年，均褫奪公權十年，另量處劉啟平有期徒刑十三年六月，褫
奪公權八年；認事用法均甚允洽。雖江捷中等五人已與宋品潔家
屬達成民事和解，惟第一審判決認其等賠償未完全實現，認無再
減輕其刑之必要，彼等上訴請求改依傷害致人於死罪論擬，經核
均無理由；復敘明劉啟平、陳明宗不另成立傷害罪或恐嚇危害安
全罪，因公訴人認此等部分與劉啟平、陳明宗上開有罪部分，有
行為時之牽連犯裁判上一罪關係，乃均不另為無罪之諭知；另檢
察官依據吳金枝聲請而提起上訴，請求就江捷中、陳明宗、劉啟
平、陳光明部分處以極刑或較第一審判決所處刑期更重之刑，亦
核無理由，應併予駁回；至未扣案之鋁棒一支，雖係江捷中等五
人供犯罪所用之物，然非其等所有，亦非違禁物，不予宣告沒收
，附予敘明；經核於法尚無違誤。江捷中等五人上訴意旨略稱：
（一）、吳金枝於警詢及偵審時係證稱：「江捷中毆打宋品潔時
，另對伊說『你的兒子是兒子，別人的就不是兒子』」等語；惟
原判決事實欄卻記載「你的兒子是兒子，我的就不是兒子，那裏
痛就打那裏」，其事實認定與卷內資料顯不相符。（二）、朱志
祥駕駛施素珍所有Ｕ九─二七八○號休旅車至門諾醫院搭載宋品
潔至殯儀館，其使用該車只要經施素珍同意即可，綜觀全卷，亦
無任何事證證明朱志祥係經江捷中同意使用該車；又本件通訊監
察譯文內容，乃江捷中甫遭喪子之痛所說之氣話，原判決執朱志
祥使用上開休旅車及江捷中電話中之氣話，即認朱志祥等四人係
經江捷中指示使用該休旅車將宋品潔載至殯儀館，自有違證據法
則。（三）、原判決事實欄認定朱志祥、陳明宗、劉啟平、陳光
明與江捷中有殺人故意之犯意聯絡，理由欄卻認定江捷中等五人
有殺人之不確定故意；又劉啟平至門諾醫院一五○四號病房監視
宋品潔，究係經朱志祥抑江捷中指示，原判決事實之認定與理由
之說明亦不一致；事實與理由顯相矛盾。（四）、朱志祥、陳明
宗、劉啟平、陳光明等四人對宋品潔犯罪，究係基於幫助江捷中
抑或受江捷中指示，原判決理由之說明前後不符，彼此矛盾。（
五）、原判決事實欄認定朱志祥持鋁棒毆打宋品潔腳部及身體，
惟法醫研究所鑑定報告卻認定宋品潔未遭器械毆打，原判決認定
事實洵有不憑證據之違法。（六）、本件通訊監察譯文，係因執
行治平專案而對江捷中所為之監聽，非對本件殺人案執行監聽，
該通訊監察譯文洵與通訊保障及監察法第五條第一項保障人民秘
密通訊之規範意旨、刑事訴訟法發現真實、維護公平正義之立法
目的及憲法之比例原則不合，應無證據能力；又檢察官以被告身
分傳訊張峻城後，始要求其具結作證，自無從擔保其證詞之可信
性；原判決仍採信上開二項證據，資為裁判基礎，均有違採證法
則。（七）、吳金枝於警詢或偵審時就其目睹宋品潔遭毆打之證
述，及就江捷中有無叫人將宋品潔帶至殯儀館、江捷中有無毆打
宋品潔、有無對朱志祥等人喊停止毆打及朱志祥等人將宋品潔送
回門諾醫院之放置地點、如何放置等重大爭點，指訴前後不一；
又吳金枝並未指明江捷中曾要求朱志祥等人動手毆打宋品潔，其
所證述：「後來紅中（按指江捷中）就叫人把我兒子送回去，並
對我說等明天問完筆錄再把他拉出來打，照三餐打。」再通訊監
察譯文中雖有江捷中與姊姊之電話對話：「打也是要打他。」係
因遭姊姊規勸，始情緒性的陳稱「打死他就算了。」然江捷中於
同一通電話復陳稱：「他媽媽說她的命要賠給我，我不知道是說
什麼話。」等語；可見江捷中等人主觀上委無殺人之不確定故意
。原判決僅擷取其中不利江捷中等五人之證據資料為斷罪基礎，
而置其他有利之證據於不論，理由殊屬不備。（八）、依張心如
、張峻城於原審訊問時之證詞，吳金枝與張峻城對話時，接到張
心如電話告知宋品潔遭人帶走一事；可見吳金枝所言其與張峻城
談話後，江捷中方叫人將宋品潔帶至殯儀館之供述與事實不符。
又吳金枝於偵訊時亦證稱其當時在旁，並未聽聞江捷中對張峻城
稱「不用再跟他（按指宋品潔）溝通了，已叫人把宋品潔帶過來
」之對話。再張峻誠遭警方及檢察官以被告身分訊問時，未提及
江捷中叫人去門諾醫院強載宋品潔至殯儀館；嗣於第一審及原法
院前審以證人身分應訊時，亦否認江捷中曾與其有上開對話；甚
且指稱偵查中因遭吳金枝誣指涉案，始將責任推給江捷中；再朱
志祥、陳明宗、劉啟平及陳光明於警詢或偵審時均供稱，其等自
門諾醫院搭載宋品潔至殯儀館，並對宋品潔加以毆打等情，非出
於江捷中授意；原判決就上開有利上訴人之事證未說明何以不足
採取之心證理由，亦有理由不備之違法。（九）、原判決依吳金
枝於偵訊時之指訴，而於判決內說明持鋁棒毆打宋品潔之人為陳
光明。惟事實欄並未明白認定，難謂無理由失其根據之違法。（
十）、宋品潔自車禍發生至死亡未超過三日，顯係急性硬腦膜出
血所致，縱無事後之毆打事實，亦可能發生死亡之結果；況法醫
研究所鑑定書已說明死者（宋品潔）頭部均無器械侵入致頭骨骨
折情形，原判決未詳加審酌該情，即以推測之詞遽認江捷中等五
人有殺人故意，仍有判決不憑證據及理由不備之違背法令。（十
一）、依吳金枝、張峻城、林文華、林兆恭、施顯昭等人之證詞
及原判決事實欄之記載，江捷中有制止朱志祥、陳明宗、劉啟平
、陳光明等四人繼續毆打宋品潔並要求其等將宋品潔送回門諾醫
院之中止行為，原判決未論江捷中以中止犯，洵有不適用法則之
違誤。再原判決依據修正後刑法第二條第一項規定比較新舊法之
適用，惟據上論結欄漏引該法條，同有未合；請撤銷原判決發回
原審法院更為審理等語。惟按事實之認定、證據之取捨與證據之
證明力如何，均屬事實審法院得自由裁量、判斷之職權，苟其此
項裁量、判斷，並不悖乎通常一般人日常生活經驗之定則或論理
法則，又於判決內論敘其何以作此判斷之心證理由者，即不得任
意指摘其為違法，而據為提起第三審上訴之合法理由。查通訊監
察譯文及張峻城之證詞何以均具有證據能力，江捷中等五人均犯
有本件殺人及妨害自由犯行，其等彼此間互有殺人之不確定故意
之犯意聯絡；又宋品潔非因車禍導致死亡；原判決已綜合全案卷
證資料，本於事實審法院之推理作用，在事實欄詳加認定，明白
記載，且於理由內詳述其調查審認之結果，經核並無違經驗法則
、論理法則，亦無認定事實不憑證據、理由不備或理由矛盾之違
法。上訴意旨（一）至（七）、（十）仍執以爭論，洵無理由。
又審理事實之法院，其認定被告犯罪事實所憑之證據，並不以直
接證據為限，間接證據亦包括在內，凡綜合調查所得之各種直接
及間接證據，本於推理之作用得其心證，而為事實之判斷，苟與
事實無違，此項判斷即與完全憑空推測迥異，即不容任意指為違
法。原判決並非僅依憑吳金枝之指訴、張峻城之證述及通訊監察
譯文為認定江捷中等五人犯行之證據，而係引述上開各種直接及
間接證據，本於推理之作用予以綜合判斷，查明確與事實相符，
始資以論罪科刑，難認有何違法。上訴意旨（二）、（六）分別
指摘原判決有違證據法則，亦無理由。再證據之證明力係由法院
自由判斷，原審本於審理所得心證，就該證據之一部認確實可信
予以採取，尚非法所不許；而刑事訴訟法第三百十條第二款規定
，有罪之判決書，對於被告有利之證據不採納者，固應說明其理
由。惟其所謂對於被告有利之證據，係指該證據客觀上對論罪科
刑有所影響，且對被告有利，具有證據評價之必要性者而言。倘
該證據客觀上對論罪科刑並無影響，既無為證據評價之必要，縱
未在判決理由內加以說明，亦僅係行文簡略而已。原判決既採信
上訴理由（八）所示不利上訴人之事證，資為論罪基礎，自係摒
棄不採其有利部分，原判決未詳加說明其取捨之心證理由，雖稍
嫌闕漏，但尚不足生影響於判決主旨；上訴意旨（八）猶加以指
摘，仍無理由。又依據原判決所認定之事實，朱志祥、陳光明均
持鋁棒毆打宋品潔（見原判決正本第四頁第五至十行）；上訴意
旨（九）指摘原判決事實欄未明白認定，尚有誤會。至刑法上之
中止犯，指已著手於犯罪之實行，而因己意阻止其結果之發生而
言。卷查，宋品潔已不治死亡，並無未遂情形，縱江捷中曾要求
朱志祥等人將宋品潔送回門諾醫院，亦無由成立中止犯。另判決
理由之敘述與所應引用之法條內容如無牴觸，縱令於論結時未引
該法條，亦屬漏引法條，應屬補正之問題；況「據上論結」乃總
結理由欄之敘述，雖在製作形式上另起一行書寫，惟仍屬理由欄
之一部分，並非於理由欄之外，另有據上論結欄，原判決理由既
已說明援引修正後之刑法第二條第一項規定比較新舊法之適用，
而於「據上論結」欄未列載該法條，自於判決無影響。上訴意旨
（十一）執以指摘，同無理由。綜上所述，江捷中等五人之上訴
，難認有理由，均應予駁回。
據上論結，應依刑事訴訟法第三百九十六條第一項，判決如主文
。
中    華    民    國  九十六  年    十    月    四    日
                      最高法院刑事第十二庭
                          審判長法官  洪  文  章  
                                法官  王  居  財  
                                法官  郭  毓  洲  
                                法官  黃  梅  月
                                法官  邱  同  印  
      本件正本證明與原本無異
                                      書  記  官  
中    華    民    國  九十六  年    十    月   十一   日
                                                 H
附錄論罪法條：
刑法第二百七十一條第一項：
殺人者，處死刑、無期徒刑或十年以上有期徒刑。